【裁判字號】    92,上訴,1851
【裁判日期】    921009
【裁判案由】    違反山坡地保育利用條例
【裁判全文】
臺灣高等法院刑事判決                          九十二年度上訴字第一八五一號
    上  訴  人
    即  被  告  甲○○
右上訴人因違反山坡地保育利用條例案件，不服臺灣桃園地方法院九十二年度訴字第
四四九號，中華民國九十二年四月十六日第一審判決（起訴案號：臺灣桃園地方法院
檢察署九十一年度偵字第二二三０八號），提起上訴，本院判決如左：
    主  文
原判決撤銷。
甲○○無罪。
    理  由
一、檢察官公訴意旨略以：甲○○明知坐落桃園縣龜山鄉○○○段員林坑小段九六─
    六地號土地，係登記於笫三人卓條迎所有之私人土地 (以下簡稱系爭山坡地)，
    業經行政院於民國八十六年七月三十一日以台八十六農三０八二四號函核定，台
    灣省政府於八十六年十月八日以八六府農水字第一六八八六七號函公告為山坡地
    ；又明知山坡地使用人依法為山坡地保育利用條所規定之水土保持義務人，對山
    坡地之墾殖、開發、使用，均應先擬具水土保持計畫，送請各該目的事業主管機
    關核定，並監督實施，方可為之。竟未向目的事業主管機關申請核准，即自九十
    一年十一月間起，在系爭山坡地從事開挖整地之工作，興建工作物，由於未做好
    坡面保護措施或加設防止沖刷及排水等設施，且該山坡地因開挖整地造成土石裸
    露，倘遇豪雨颱風侵襲易引起土石流失，造成沖蝕、塌方，影響水源涵養，致生
    公共危險，危及下游農耕作物生產及居民生命財產損失等公共安全。嗣於同年十
    二月六日下午二時許，適有不知情之蔡文博、劉邦偉（其二人另經檢察官為不起
    訴處分）分別駕駛滿載工程廢土之車牌號碼為ＮＭ－一四０號、ＮＪ－五八五號
    之營業曳引車，在系爭山坡地準備傾倒廢土，並有挖土機前往該址整地時，經警
    會同桃園縣政府農業局及龜山鄉公所人員當場查獲，因認甲○○違反山坡地保育
    利用條例第十條之規定，應依同條例第三十四第一項論處，嗣原審審理時，變更
    起訴法條，認甲○○係違反該條例笫三十五條第一項第一款之規定，核犯同條第
    三項前段之罪云云。
二、按犯罪事實應依證據認定之，無證據不得推定其犯罪事實；不能證明被告犯罪者
    ，應諭知無罪之判決。刑事訴訟法第一百五十四條、第三百零一條第一項分別定
    有明文。又刑事訴訟上證明之資料，無論其為直接證據或間接證據，均須達於通
    常一般之人均不致於有所懷疑，而得確信其為真實之程度，始得據為有罪之認定
    ，若其關於被告是否犯罪之證明未能達此程度，而有合理性懷疑之存在，致使無
    從形成有罪之確信，根據「罪證有疑、利於被告」之證據法則，即不得遽為不利
    被告之認定（最高法院七十六年度台上字第四九八六號判例意旨參照）。
三、檢察官認上訴人即被告甲○○涉犯山坡地保育利用條例之罪，係以台灣省山坡地
    範圍地段明細表、桃園縣山坡地保育利用管理查報與取締案件會勘記錄、土地所
    有權狀、現場照片及檢察官現場勘驗之結果為主要論據。訊據被告堅詞否認有何
    違反山坡地保育利用條例之犯行，辯稱：系爭山坡地係其父親卓條迎所有，平日
    即由其管理，其上原本蓋有倉庫，因發生大火而不堪使用，其乃欲將之改為園藝
    花圃，雖有整地行為，但已於土地四周蓋有擋土牆，未對鄰地從事任何破壞，迄
    今未發生任何土石流失之災害，無何公共危險可言，並無違反山坡地保育利用條
    例之犯行等語。
四、經查：
  (一)系爭坐落桃園縣龜山鄉○○○段員林坑小段九六─六地號土地，係於六十八年十
    一月二十一日，經行政院以台六八經字第一一七○一號函核定，並經台灣省政府
    於六十九年二月六日以府農山字第一二○一六六號公告為山坡地保育利用條例第
    三條第一項所稱之山坡地，有桃園縣政府九十二年二月十八日府農保字第０九二
    ００三三八四一號函暨所附台灣省山坡地範圍地段明細表附於偵查卷可憑。檢察
    官起訴指系爭山坡地係經行政院於八十六年七月三十一日以台八十六農三０八二
    四號函核定，台灣省政府於八十六年十月八日以八六府農水字第一六八八六七號
    函公告為山坡地，顯有誤會，先予敘明。
  (二)被告係徵得系爭山坡地土地所有權人即其父卓條迎同意，而使用系爭山坡地，此
    業經證人卓條迎於原審審理時證述明確 (見原審卷第十五頁)，並有土地所有權
    狀附卷可查。因之，被告係系爭山坡地之經營人、使用人，其於系爭山坡地上之
    整地開挖行為，自非屬在公有或他人山坡地內未經同意「擅自」開發之行為，從
    而與山坡地保育利用條例第三十四條第一項之罪構成要件並不該當。
  (三)按山坡地保育利用條例第三十五條第一項規定：「有下列情形之一者，處新台幣
    六萬元以上三十萬元以下罰鍰︰一、依法應擬具水土保持計畫而未擬具，或水土
    保持計畫未經核定而擅自實施，或未依核定之水土保持計畫實施者。二、違反第
    二十五條第一項規定，未在期限內改正者。」；第二項規定：「前項各款情形之
    一，經限期改正而不改正，或未依改正事項改正者，得按次分別處罰，至改正為
    止；並得令其停工，沒入其設施及所使用之機具，強制拆除並清除其工作物；所
    需費用，由經營人、使用人或所有人負擔。」；第三項則規定：「第一項各款情
    形之一，致生水土流失、毀損水土保持處理與維護設施或釀成災害者，處六月以
    上五年以下有期徒刑，得併科新台幣六十萬元以下罰金；因而致人於死者，處三
    年以上十年以下有期徒刑，得併科新台幣八十萬元以下罰金；致重傷者，處一年
    以上七年以下有期徒刑，得併科新台幣六十萬元以下罰金。」，是行為人違反山
    坡地保育利用條例第三十五條之規定，法律上須分別情形，採行政罰及刑罰二種
    不同之處遇，而刑罰之處罰，以致生水土流失、毀損水土保持之處理與維護設施
    或釀成災害為要件。而所謂「致生」水土流失等情，係採具體之危險犯規定，即
    以被告之行為須對他人或公眾之生命、身體、財產等，有具體危險之發生為其要
    件，與法律條文所定「足以生」‧‧‧危險，係採取抽象危險犯之規定自有不同
    。亦即，應依社會一般之觀念予以客觀認定，即依具體情況，視其一般而言是否
    有致生水土流失或毀損水土保持之處理與維護設施或釀成災害之虞，以決定具體
    危險之有無。是行為人在山坡地內雖有未經主管機關核定其計畫即開挖、整地之
    行為，惟其行為仍必須有致生水土流失或毀損水土保持之處理與維護設施或釀成
    災害等情形之具體危險時，始能對被告科予刑罰。
  (四)本案被告確於其經營管理之系爭山坡地上，未經擬具水土保持計畫書送請主管機
    關核定，而擅自開挖整地，業據被告坦承不諱，核與證人即桃園縣龜山鄉公所建
    整地之情節相符，復有桃園縣山坡地保育利用管理查報與取締案件會勘紀錄在卷
    可憑。是被告未經擬具水土保持計畫書送請主管機關核定，而於系爭山坡地上開
    挖整地等情確屬事實，足認此部分被告之自白與事實相符。
  (五)本件被告未經擬具水土保持計畫，即於山坡地上開挖整地之行為，是否應論以山
    坡地保育利用條例笫三十五條第三項前段之罪，首應探究者，係被告之行為是否
    已造成當地確有發生水土流失或毀損水土保持之處理與維護設施或釀成災害之具
    體危險。查證人乙○○於本院調查時到庭證稱：其於案發時有到現場會勘，被告
    之違規情形係未擬具水土保持計畫，查報當時現場已設有擋土牆，並無發生土地
    崩坍或土石流失或有妨礙公共安全或公共交通之情形，現在現場只要不積水，應
    該不會有崩塌之危險等語 (見本院九十二年六月二十六日訊問筆錄)；證人即會
    同至現場會勘之桃園縣警察局龜山分局大坑派出所員警丙○○亦證稱：現場無何
    災情等語 (見本院九十二年六月二十六日訊問筆錄)，核與桃園縣政府九十二年
    七月十四日府農保字第０九二０一五五一九九號函示：現場目前已整地整平並種
    植樹木、花草等植物，未見有土石流失、沖蝕、坍方之情形發生，亦未見有危及
    下游農作物生產及居民生命財產損失之具體危險發生過等情相符，並有被告所提
    供之現場照片附卷可資為憑。再衡諸，桃園縣政府龜山鄉公所接獲民眾檢舉後，
    於九十一年十二月六日派員至現場會勘，該次會勘紀錄上均未記載系爭山坡地有
    何水土流失之具體情形，有會勘紀錄在卷可憑。而檢察官於九十一年十二月二十
    七日親至現場會勘，亦發現現場目測尚未發生水土流失之現場，此有勘驗筆錄在
    卷可憑，依現場客觀情況綜合判斷，尚難據以認定被告行為已達致生水土流失或
    毀損水土保持之處理與維護設施或釀成災害之具體危險。雖檢察官之勘驗筆錄中
    亦記載系爭山坡地四周圍均建有高約三米之圍籬工作物，距離下坡處約有五米左
    右，已有水土流失之虞等語，然檢察官前開記載係其個人意見，並未說明何以高
    約三米之圍籬工作物，距離下坡處約有五米左右之狀況，即有生水土流失之虞，
    且依前開證人乙○○、丙○○所言，再佐以會勘記錄、現場照片及桃園縣政府之
    函覆，現場迄今並無何水土流失之具體情形產生，是尚無法僅以勘驗筆錄中之一
    小段記載即認被告行為已達致生水土流失或毀損水土保持之處理與維護設施或釀
    成災害之具體危險。
  (六)刑事訴訟法第一百六十一條已於九十一年二月八日修正公布，修正後同條第一項
    規定：檢察官就被告犯罪事實，應負舉證責任，並指出證明之方法。因此，檢察
    官對於起訴之犯罪事實，應負提出證據及說服之實質舉證責任。倘其所提出之證
    據，不足為被告有罪之積極證明，或其闡明之證明方法，無從說服法官以形成被
    告有罪之心證，基於無罪推定之原則，自應為被告無罪判決之諭知。本件檢察官
    未提出適合於證明被告犯罪之積極證據，本院就卷內訴訟資料，逐一剖析，參互
    審酌，仍無從獲得被告之行為確有造成水土流失、毀損水土保持之處理與維護設
    施或釀成災害等具體危險之心證，應認不能證明被告有何違反山坡地保育利用條
    例之犯行。
  (五)原審認被告罪證明確，變更檢察官起訴所引山坡地保育利用條例第三十四條第一
    項之罪，而論被告以同條例第三十五第三項前段之罪，尚有違誤，被告上訴指摘
    原判決不當，為有理由，自應由本院將原判決撤銷改判，另為被告無罪之諭知。
據上論斷，應依刑事訴訟法第三百六十九條第一項前段、第三百六十四條、第三百零
一條第一項前段，判決如主文。
本案經檢察官謝英民到庭執行職務。
中      華      民      國    九十二    年      十      月      九      日
                              臺灣高等法院刑事第五庭
                                  審判長法  官  曾  德  水
                                        法  官  趙  功  恆
                                        法  官  蘇  素  娥
右正本證明與原本無異。
檢察官如不服本判決應於收受送達後十日內向本院提出上訴書狀，其未敘述上訴之理
由者並得於提起上訴後十日內向本院補提理由書（均須按他造當事人之人數附繕本）
。
                                         書記官  何  閣  梅
中      華      民      國    九十二    年      十      月      九      日


司法院資訊處製作；財團法人民間司法改革基金會備份。
